【裁判字號】    95,訴更一,2
【裁判日期】    950426
【裁判案由】    土地增值稅
【裁判全文】
臺中高等行政法院判決
                                九十五年度訴更一字第二號
                              .
原      告  甲○○
            乙○○
共      同
訴訟代理人  黃秀蘭  律師
被      告  彰化縣稅捐稽徵處
代  表  人  丙○○
訴訟代理人  己○○
            庚○○
上列當事人間因土地增值稅事件，原告不服彰化縣政府中華民國
九十三年四月五日府法訴字第○九三○○一四七○五號訴願決定
，提起行政訴訟。經本院判決後原告提起上訴，由最高行政法院
廢棄原判決，發回更審。本院更為判決如下︰
    主  文
原告之訴駁回。
本審及發回前上訴審之訴訟費用均由原告負擔。
    事  實
甲、事實概要：緣原告於民國八十六年十二月二日與訴外人戊○
    ○共同訂立土地買賣所有權移轉契約書，出售原告分別共有
    （應有部分各二分之一）坐落彰化縣埤頭鄉○○○段二五四
    地號農地（下稱系爭農地），並於當日共同辦理土地現值申
    報，申請免徵土地增值稅，並經核准在案。嗣因財政部證券
    暨期貨管理委員會（下稱證期會）於審查延穎實業股份有限
    公司（下稱延穎公司）八十八年上半年度重編後財務報告時
    ，發現所揭露之其他資產項下，土地及土地預付款項目中有
    系爭農地明列其中，暫以戊○○名義登記所有權，並與戊○
    ○簽訂信託契約及抵押權設定，乃函請財政部賦稅署查處延
    穎公司購置農地案是否違反賦稅法令規定。經被告查證結果
    ，發現系爭農地乃延穎公司利用具農民身分之員工戊○○名
    義購買，自始即不符合免徵土地增值稅要件，遂依法向原告
    等二人分別補徵原免徵土地增值稅新台幣（下同）一、七四
    六、二三○元及一、七九二、八四一元。原告不服，申經復
    查未獲變更，分別向彰化縣政府提起訴願，經訴願決定「原
    處分撤銷，由原處分機關重行查證後另為適法之處分。」經
    被告重行查核後，復查決定仍維持原核定。原告不服，循序
    提起訴願及行政訴訟，經本院以九十三年訴字第二六六號判
    決駁回原告之訴。原告仍不服，提起上訴，經最高行政法院
    九十五年判字第一○三號判決將原判決廢棄，發回更審。
乙、兩造聲明：
一、原告聲明求為判決：重核復查決定及訴願決定均撤銷。
二、被告聲明求為判決：原告之訴駁回。
丙、兩造之陳述：
壹、原告起訴意旨略以：
一、按「農地用地移轉經核定免徵土地增值稅後，始發現承受人
    為非名實相符之農民，依有關規定補徵原免徵土地增值稅時
    ，應就個案審酌當事人有無信賴保護原則之適用，．．．」
    為財政部八十二年十二月三十日台財稅字第八二一五○四七
    六七號函釋在案。而被告竟仍執稱原告如欲享受前揭行為時
    土地稅法第三十九條之二第一款免徵土地增值稅之利益自須
    負查證買主是否確屬名實相符自耕農之對等義務，顯與前揭
    財政部函釋不合。雖被告更舉行政法院及最高行政法院之見
    解：「對於實際承受人係何人？其是否具備自耕農身份，自
    應予以查明確認」以實其說，而訴願決定亦同此見解，並稱
    原告於八十六年間申請免徵土地增值稅時，當時即有義務形
    式審查戊○○是否為實際承買人，或為第三人所利用之人頭
    ，其先稱原告須負查證買主是否名實相符，次稱形式審查，
    顯然前後矛盾相悖。
二、本件洽商買賣之初，即由買方戊○○之岳母向原告乙○○洽
    詢系爭農地出賣意願，原告答稱每分地達若干元即出售，再
    過一段時間戊○○即自行向原告表示願以該價格買受，嗣即
    訂約並委由代書辦理土地移轉過戶手續，於給付價款後登記
    為戊○○所有，此為一般土地買賣交易過程，在此過程中原
    告均依一般買賣方式為之，形式上並無發現名實不符之情形
    。雖被告查證土地價款均以現金轉帳由延穎公司員工丁○○
    帳戶存入原告帳戶內，但依活儲存款交易明細觀之，只有轉
    帳代碼並無明確顯示存入金額之來處，則原告顯亦無法得知
    存入之價款是由他人所支付。縱土地價款為他人所支付，僅
    能表示系爭農地為第三人出資購買，並不能證明原告於土地
    移轉時即已知悉實際買受人為非農民。況如前揭財政部函釋
    意旨，原告於土地買賣時並不負有資金來源之舉證責任。
三、本件乃導因於土地交易後約三年證期會審查延穎公司八十八
    年度上半年度重編後財務報告，揭露在其資產項下，土地及
    土地預付款項中有系爭農地明列其中，且載暫以戊○○名義
    登記所有權，爾後被告展開調查、約談，並據所蒐集延穎公
    司函件、內部簽呈、相關人員約談筆錄，證明原告等應知丁
    ○○代表延穎公司購買農地，戊○○則為本件系爭農地交易
    之人頭。此種邏輯推論不僅倒果為因，且先遽認原告觸法不
    受信賴原則保護，再以買賣行為發生後所生之其他事證，證
    明原告於交易之初即明知買主名實不符，顯有入人於罪之嫌
    。又原審判決並未採酌證人丁○○供稱其未告知原告買受人
    係延穎公司之有利原告部分，逕行擷取談話筆錄中不利於原
    告之證詞，遽以系爭農地之成交價格較一般農地為高，顯係
    延穎公司利用戊○○自耕農之身分承買而免徵土地增值稅，
    故得以較高價格成交，即認定原告事前應知悉實際買受人為
    延穎公司，尚嫌率斷。另延穎公司承買同段二五三、二五五
    及二六一地號等三筆農地應補徵土地增值稅部分雖經法院判
    決確定，惟仍應以個案視之。實際上原告於買賣系爭農地當
    時確對其他鄰地之出售情形不知情，自不得以此與本件相提
    並論。被告於九十五年四月三日雖補呈相鄰土地地籍圖及相
    關資料，惟相鄰土地之售價僅供參考，與本件土地售價是否
    偏高及原告是否自始知悉實際買受人等，並無關連性，不得
    混為一談。
四、被告所引據案發後約談延穎公司相關人員談話筆錄，原告與
    買方延穎公司間就可能被追繳土地增值稅及課處罰鍰實處於
    對立關係，而戊○○及丁○○又為延穎公司之受僱人，則彼
    等約談筆錄實難期公正而彰實情。如丁○○於八十九年七月
    十二日談話筆錄：「．．．事後賣方應該會知道實際購地者
    為本公司．．．」顯屬誣栽且純屬臆測之詞。又原告與戊○
    ○間就系爭農地買賣與鄰地其他所有人連法等出售予第三人
    之土地並非一併同時進行，原告係單獨與戊○○作土地交易
    ，其過程與細節與其他出賣人並不一致，買賣當時原告對其
    他鄰地售地情形並不知情，而訴願決定內容引載鄰地所有人
    之談話筆錄援為原告於售地之初即清楚係由延穎公司員工丁
    ○○出面與各農民接洽，亦屬不實而有違誤。
五、被告約談原告等之談話筆錄會有交款方式之出入，實乃原告
    乙○○於土地買賣之際前十年間即已將所有房屋一、二樓出
    租予臺中商業銀行埤頭分行，伊本人住於三樓，因與當時承
    租人僱用相關人員相當熟絡，經常往來於出租之二樓與三樓
    間，且該出租之二樓承租人以其中一部分作員工餐廳之用，
    原告亦經常在二樓用餐，伊會陳稱「於本人住處交付現金」
    此為其主觀認知，陳述未盡精確而稍有瑕疵，至於現金交付
    ，原告認為現金轉帳存入伊戶頭，實與現金交付無異，陳述
    不夠精確亦為主因，但無損於事實之真正，並予敘明。
貳、被告答辯意旨略以：
一、按原告二人於八十六年十二月二日出售系爭農地予戊○○，
    申請依行為時土地稅法第三十九條之二第一項規定免徵土地
    增值稅，經被告所屬北斗分處核准免徵。因財政部證期會事
    後審查發現延穎公司購買系爭農地等十八筆農地，有暫以戊
    ○○等人名義為所有權登記並設定抵押權、簽訂信託契約等
    情，乃通報財政部賦稅署查核，經被告所屬北斗分處查證結
    果，發現延穎公司為擴廠經營，利用員工戊○○及卓清風等
    人之自耕農身分，購買毗鄰廠房之系爭農地及同段二五三、
    二五五及二六一地號等四筆農地，自始即不符免徵土地增值
    稅要件，乃向原告二人補徵原免徵之土地增值稅。
二、本件係因延穎公司為擴廠經營，利用員工戊○○及卓清風等
    人自耕農身分，收購廠房周圍二五三、二五四、二五五及二
    六一地號等四筆土地，並將土地所有權登記予該二名員工名
    下，買賣現值逾六千萬元，均由延穎公司臺北總公司匯款至
    員工丁○○臺中商業銀行埤頭分行帳戶，再由該帳戶轉入原
    告及其他出賣人同銀行帳戶，此由卷附延穎公司八十九年七
    月二十七日延穎字第一四○號函及其埤頭廠廠務室員工丁
    ○○八十六年一月八日內部簽呈暨臺中商業銀行埤頭分行九
    十一年七月一日中埤頭字一二二號函送之「依存戶帳號資金
    資料查核轉帳對方帳號資料明細表」足堪佐證。次按戊○○
    八十九年七月十二日談話筆錄：「延穎公司在經本人同意下
    ，將其出資購買周厝崙段二五四地號登記在本人名下。因本
    人與地主原出售前即已認識，本人與另一員工丁○○先生出
    面與地主約定購買價格，經雙方同意後購買。」、「．．．
    公司為保全其土地產權，有與本人訂立抵押權設定契約書及
    信託契約書。」暨延穎公司丁○○談話筆錄「埤頭鄉○○○
    段二五三、二五四、二五五、二六一地號等四筆土地係本公
    司以個人名義出面與原地主接洽後，登記與有自耕農身分的
    員工卓清風、戊○○，俟變更為工業用地再移轉至公司名下
    。」、「事後賣方應該知道實際購地者為本公司，且簽約時
    本公司人員與賣方及本公司員工，三方在代書事務所簽訂買
    賣契約書。」等語，且丁○○亦曾證述因常在外跑業務而與
    原告係舊識，故透過戊○○之岳母與原告洽談買賣事宜。再
    者，據國聯不動產鑑定股份有限公司受延穎公司委託就前開
    四筆土地進行鑑價等情事，亦均顯示系爭農地係延穎公司利
    用員工自耕農身分購得，其規避課稅之行為洵堪認定，此有
    證期會八十九年六月七日（八九）台財證（一）字第三二三
    五四之一號函、上開筆錄及國聯不動產鑑定股份有限公司鑑
    定報告書等件在卷足憑。從而系爭農地之移轉既為延穎公司
    利用自耕農人頭所購買，自始即不符合行為時土地稅法第三
    十九條之二第一項移轉與自行耕作之農民繼續耕作者，被告
    依據首揭法條規定及實質課稅原則，向原告二人補徵原免徵
    土地增值稅稅額，並無違誤。
三、又按土地增值稅係依據漲價歸公之原則，對土地所有權人因
    土地自然漲價所得利益所課徵之稅款，是只要有自然漲價所
    得以及土地所有權移轉之事實，依土地稅法第二十八條之規
    定，除有不課徵之法定理由外，均應課徵土地增值稅。惟為
    配合行為時農業發展條例第二十七條規定，以便自耕農民取
    得農地，擴大農場經營規模，另以土地稅法第三十九條之二
    第一項規定，農業用地在依法作農業使用時，移轉與自行耕
    作之農民繼續耕作者，免徵土地增值稅。其申請免稅應具備
    要件為：需為農業用地、移轉時需依法作農業使用、
    移轉與自行耕作之農民繼續耕作，故並非所有農地出售均可
    享受免徵土地增值稅之優惠。基於法律關係權利義務對等，
    農地賣主為享有免徵土地增值稅權利，需負查證買主是否確
    屬名實相符自耕農之對等義務，其理至明，關於租稅減免之
    特殊法律關係與民法規範一般買賣行為，出賣人需依買賣契
    約負瑕疵擔保責任應併行不悖。再按首揭財政部八十年六月
    十八日台財稅字第八○○一四六九一七號函釋，無非以查核
    承買人是否為實際買受人，以為可否免徵土地增值稅之論據
    ，旨在防止農地投機，遏止第三人利用農民名義購買農地，
    冀圖規避土地增值稅之脫法行為，以符實質課稅原則，其立
    意深遠，益適足以闡明行為時土地稅法第三十九之二第一項
    規定之立法意旨。是原告如欲享受前揭行為時土地稅法第三
    十九之二第一項免徵土地增值稅之利益，自須負查證買主是
    否確屬名實相符自耕農之對等義務，諸此法律見解業經台中
    高等行政法院九十一年度訴字第二三八號判決理由略以：「
    又原告等既以其農地移轉予自耕農為由申請免徵土地增值稅
    ，則渠等對於實際承受人係何人？其是否具備自耕農身分自
    應予以查明確認。」揭載在案，並為最高行政法院九十二年
    度判字第一八五○號所是認。故本件原告於八十六年十二月
    二日申報土地增值稅時，既主張渠等有行為時土地稅法第三
    十九條之二第一項規定之適用，當時即有義務審查戊○○是
    否為實際承買人，或為第三人所利用之「人頭」，不得徒以
    單純不知事實、緣由及「我只要買方給我全部價金就好了」
    等語卸責，而任意勾選系爭農地符合行為時土地稅法第三十
    九條之二第一項規定，申請免徵土地增值稅，致使被告依書
    面審查而錯誤作成免徵土地增值稅之處分。依行政程序法第
    一百十九條之規定：「受益人有下列各款情形之一者，其信
    賴不值得保護．．．二、對重要事項提供不正確資料或為不
    完全陳述，致使行政機關依該資料或陳述而作成行政處分者
    。．．．」原告顯無信賴利益保護之必要。
四、又原告乙○○雖於八十九年七月十三日談話筆錄中諉稱不知
    有其他出資者，且避談與延穎公司丁○○有接觸，惟延穎公
    司員工丁○○八十六年一月八日內部簽呈中說明擬請鑑價公
    司予以鑑價後提供參考，再與原告二人議價，暨戊○○於談
    話筆錄中亦表示與丁○○出面與地主約定購買價格；再按卷
    附丁○○及二五三、二五五及二六一地號農地出賣人吳順路
    、連法及謝烈等之談話筆錄，均清楚表示前開出售之農地都
    由延穎公司員工丁○○出面與各農民接洽。況且戊○○於八
    十九年七月十二日談話筆錄中所述「每分地大約三百多萬，
    實際總價一千多萬。台北總公司將價款匯至本人帳戶內，再
    由本人轉匯至賣方帳戶內。」等語，與實際交易情形之每分
    地四百七十萬元，總金額為二千五百六十八萬餘元，價款均
    由丁○○銀行帳戶轉帳至賣方帳戶等事實不符。又原告乙○
    ○談話筆錄陳稱：「謝先生表示他本人願意購買該筆農地，
    約定頭期款交付日，將本人之權狀交付謝先生去辦理過戶手
    續，由謝先生與代書接洽過戶事宜，我不知道由那一位代書
    辦理過戶，謝先生係於本人住處交付現金，俟過戶手續辦妥
    後，尾款謝先生在本人住處交付現金。」及原告甲○○之妻
    李碧玉於八十九年七月十三日談話筆錄所稱：「全權委託乙
    ○○小姐與買方接洽，頭期款係乙○○小姐交付給本人現金
    ，賣價為每分地肆佰伍拾萬元，過戶手續辦妥時，亦由乙○
    ○小姐交付本人現金，售地現金本人拿去償還貸款。」等語
    ，亦與系爭農地買賣價金係以銀行轉帳方式，且均由丁○○
    銀行帳戶轉帳至原告同一銀行之帳戶內等事實不合，由是足
    證原告等之說詞不足採據。準此，應可認定系爭農地買賣交
    涉過程，雖戊○○在場，惟均由延穎公司代表丁○○與原告
    洽談，原告等應知丁○○代表延穎公司購買農地，而戊○○
    為系爭農地交易之人頭，故渠等於八十六年十二月二日申報
    系爭農地時，仍依行為時土地稅法第三十九條之二第一項規
    定，申請免徵土地增值稅，意圖逃漏稅捐，核無信賴保護之
    必要，被告重行查核後，認原告明知實際買受人不具備自耕
    農身分，自始即不符合免徵土地增值稅之規定，重為復查決
    定，仍分別補徵原免徵土地增值稅一、七四六、二三○元及
    一、七九二、八四一元，自難謂有誤，應予維持。
    理  由
一、按行為時（八十四年一月廿八日修正前）土地稅法第三十九
    條之二第一項規定：「農業用地在依法作農業使用時，移轉
    與自行耕作之農民繼續耕作者，免徵土地增值稅。」本條規
    定之目的在於確保「農地農有」及「農地農用」，而非僅為
    確保「繼續耕作」而已。故依此規定免徵土地增值稅者，應
    符合受移轉者為自行耕作之農民，及該農民須自行耕作之要
    件，此觀之同時有效之土地法第三十條第一項、第二項所為
    「私有農地所有權之移轉，其承受人以能自耕者為限。」、
    「違反前項規定者，其所有權之移轉無效」規定自明。另按
    「免徵土地增值稅之農業用地，如經查明係第三者利用農民
    名義購買，則原無免徵土地增值稅之適用，應予補徵免徵稅
    額」、「農業用地移轉經核定免徵土地增值稅後，始發現承
    受人非名實相符之農民，依有關規定補徵原免徵土地增值稅
    時，應就個案審酌當事人有無信賴保護原則之適用．．」亦
    分別為財政部八十年六月十八日台財稅字第八○○一四六九
    一七號及八十二年十二月三十日台財稅字第八二一五○四七
    六七號函釋在案，此二函釋意旨與上開規定及實質課稅原則
    並無違背，本院自得予以援用。
二、次按行政法上信賴保護原則之適用，須具備下列所述要件，
    始足當之：(一)須有信賴基礎：即須有一個足以引起當事人信
    賴之國家行為（含行政機關之行政處分或其他行為）。(二)信
    賴表現：即當事人因信賴國家行為而展開具體的信賴行為，
    且信賴行為與信賴基礎間須有因果關係。(三)信賴值得保護，
    需無行政程序法第一百十九條所規定信賴不值得保護之情形
    。如該條第二款規定受益人對重要事項提供不正確資料或為
    不完全陳述，致使行政機關依該資料或陳述而作成行政處分
    者，其信賴不值得保護，必無上開情形存在，其信賴始值得
    保護。行政程序法雖於九十年一月一日施行，惟在此之前，
    為法律所不禁止，本於法理，仍應可適用之。再按買賣土地
    通常均須課徵土地增值稅，此為常態，惟於農地移轉與自行
    耕作之農民繼續耕作，則免徵土地增值稅，此為特例，是享
    有免徵土地增值稅之農地出售者，自亦應負查知購買者確屬
    自行耕作農民之義務，是如農地出賣人於訂立農地之買賣契
    約時，既已知有未具自耕能力人承買而仍出售，自不符合行
    為時土地稅法第三十九條之二第一項規定，其信賴稅捐稽徵
    機關先前免徵土地增值稅之利益自不值得保護。是稅捐稽徵
    機關發覺後，自可將原免徵土地增值稅之處分撤銷，並另行
    對農地出賣人核課徵土地增值稅。
三、本件原告於八十六年十二月二日與訴外人戊○○共同訂立土
    地買賣所有權移轉契約書，出售原告分別共有（應有部分各
    二分之一）系爭農地，並於當日共同辦理土地現值申報，申
    請免徵土地增值稅，並經核准在案。嗣因證期會於發現延穎
    公司重編後財務報告所揭露之其他資產項下，系爭農地暫以
    戊○○名義登記所有權，並與戊○○簽訂信託契約及抵押權
    設定，乃檢附相關資料函請財政部賦稅署通報被告，經被告
    認系爭農地自始即不符合免徵土地增值稅要件，遂依法向原
    告等二人分別補徵原免徵土地增值稅一、七四六、二三○元
    及一、七九二、八四一元。原告不服，如事實欄所示之過程
    ，循序提起行政訴訟，經本院以九十三年訴字第二六六號判
    決駁回原告之訴。原告仍不服，提起上訴，經最高行政法院
    九十五年判字第一○三號判決將原判決廢棄，發回更審。
四、原告訴稱：本件洽商買賣之初，即由買方戊○○之岳母向原
    告乙○○洽詢系爭農地出賣意願，原告答稱每分地達若干元
    即出售，再過一段時間戊○○即自行向原告表示願以該價格
    買受，嗣即訂約並委由代書辦理土地移轉過戶手續，於給付
    價款後登記為戊○○所有，並無發現名實不符之情形。本件
    乃導因於土地交易後約三年，因證期會審查延穎公司八十八
    年度上半年度重編後財務報告，揭露在其資產項下，土地及
    土地預付款項中有系爭農地明列其中，且載暫以戊○○名義
    登記所有權，認原告等應知丁○○代表延穎公司購買農地，
    戊○○則為本件系爭農地交易之人頭，此種邏輯推論倒果為
    因。另延穎公司承買同段二五三、二五五及二六一地號等三
    筆農地應補徵土地增值稅部分雖經法院判決確定，惟仍應以
    個案視之。實際上原告於買賣系爭農地當時確對其他鄰地之
    出售情形不知情，自不得以此與本件相提並論。又相鄰土地
    之售價僅供參考，與本件土地售價是否偏高及原告是否自始
    知悉實際買受人等，並無關連性，不得混為一談等語。
五、經查，本件原告乙○○、甲○○等二人於八十六年十二月二
    日與訴外人戊○○共同訂立土地買賣所有權移轉契約書，出
    售共同持有（持分各二分之一）系爭農地，並於當日共同辦
    理土地現值申報，申請免徵土地增值稅，並經核准免徵土地
    增值稅一、七四六、二三○元及一、七九二、八四一元在案
    ，有「土地買賣所有權移轉契約書」、「土地增值稅免稅證
    明書」、「土地增值稅（土地現值）申報書」等附卷（原處
    分卷第七七、八三及八四頁）可稽。嗣證期會發現延穎公司
    重編後財務報告中其他資產項下，揭露系爭農地暫以戊○○
    名義為所有權登記等情，乃檢附相關資料函送財政部賦稅署
    通報被告，經被告所屬北斗分處核認系爭農地自始即不符合
    免徵土地增值稅要件，遂依法補徵原免徵之土地增值稅，亦
    有財政部證期會八十九年六月七日（八九）台財證（一）字
    三二三五四之一號函及所附該公司財務報告節本等資料在卷
    （同卷第六八至七○頁）足按。
六、次查，依延穎公司八十九年七月二十七日（八九）延穎字第
    一四○號致被告北斗分處函略謂：該公司因擴廠需要申請於
    毗鄰地所購置之農地四筆，其中二六一、二五五、二五三地
    號登記於卓清風名下，而二五四地號則登記於戊○○名下，
    其購買金額為每分地四百七十萬元（同卷四頁）。又丁○○
    為延穎公司員工，於八十六年一月八日管字第（八七）○一
    ○八號簽呈內容為「為因應埤頭廠未來整體規劃，建議增購
    毗鄰土地乙批．．．毗鄰土地為彰化縣埤頭鄉○○○段二五
    三、二五五、二六一及二五四共計五筆土地，所有權分別為
    卓清風及乙○○、甲○○所有，面積共計一四、四二三平方
    公尺，擬請鑑價公司予以鑑價後提供參考，再與卓清風及乙
    ○○、甲○○議定價格。」（同卷四十頁），並有國聯不動
    產鑑定股份有限公司八十六年十一月十日鑑定報告書及地籍
    圖在卷可佐（同卷四三至五九頁）另據台中商業銀行埤頭分
    行九十一年七月一日函送「依存戶帳號資金資料查核轉帳對
    方帳號資料明細表」及交易明細（同卷五至七頁），系爭農
    地價款二五、六八五、五○○元係分別於八十六年十一月六
    日、二十日及同年十二月二十二日共分六筆，由延穎公司受
    託人即其員工丁○○台中商業銀行埤頭分行帳戶轉入原告二
    人同分行帳戶支付。又戊○○為延穎公司員工，延穎公司先
    與其簽訂信託契約並設定抵押權，資為保全措施，俟變更為
    工業用地，再形式上與其簽訂買賣契約買回系爭農地，亦有
    該公司與戊○○訂立之信託契約書、抵押權設定契約書、不
    動產買賣契約書、該公司持有農地明細表等附原處分卷可證
    （同卷廿七至三六、六二至六三頁）。足認本件係延穎公司
    因擴廠需要，而購置毗鄰之含系爭農地等四筆農地，並利用
    員工戊○○等之農民身分購買系爭農地甚明。原告既將系爭
    土地出售予延穎公司，系爭土地現在縱仍供農業使用，亦不
    符合行為時土地稅法第三十九之二第一項免徵增值稅之規定
    。
七、再查，依延穎公司員工丁○○於八十九年七月十二日在被告
    北斗分處之談話筆錄略謂：「埤頭鄉○○○段二五三、二五
    四、二五五、二六一等四筆土地係本公司以個人名義出面與
    原地主接洽後，登記與有自耕農身分的員工卓清風、戊○○
    ．．．俟變更為工業用地再移轉至公司名下．．．賣方應該
    會知道實際購地者為本公司，且簽約時本公司人員與賣方及
    本公司員工，三方在代書事務所簽訂買賣契約．．．無介紹
    人，由本公司人員出面與原地主接洽．．．出面與原地主接
    洽買賣土地，起初是以個人名義出面與地主談購買價格、付
    款方式，因恐地主知情係公司出資金購買會提高出售價，出
    面洽談至移轉完成登記至本公司員工名下，皆未告知出售人
    另有實際出資者。」另名員工戊○○同日該處談話筆錄亦陳
    稱：「延穎公司在經本人同意下，將其出資購買周厝崙（段
    ）二五四地號（土地）登記在本人名下，因本人與地主原出
    售前即已認識，本人與另一員工丁○○先生出面與地主約定
    購買價格經雙方同意後購買．．．向賣方之一乙○○談購地
    情形，並表明本人欲購其土地，並委託乙○○向其共有人甲
    ○○詢問賣地事宜。」（同卷一九至二四頁）丁○○另於本
    院審理中雖到庭證述：「延穎公司購買系爭農地，因擔心工
    廠買地的消息走漏，地主哄抬地價，係由我透過地方人士與
    地主接洽．．．我從來沒有與原告甲○○見過面，只見過另
    一原告乙○○，他們都知道其與謝明論都是延穎公司員工．
    ．．地主僅知我是延穎公司員工，並不知是公司要買的，原
    告乙○○是銀行的房東，我跟她熟識，她當時只知有一自耕
    農要買地，我跟戊○○雖有出面，但價格方面都是別人在談
    。」戊○○則證陳：「我跟地主乙○○不算很熟，對於乙○
    ○是否知道我任職延穎公司的事並不是很清楚，延穎公司有
    擴廠之需要，要買毗鄰公司工廠的農地．．．至於我是否有
    跟丁○○出面去跟地主接洽買賣事宜，因時隔已久不記得了
    。」（本院卷三七至三九頁）另據承辦系爭農地過戶手續之
    代書業者謝仱莎於八十九年十月十二日在被告北斗分處之談
    話筆錄謂：「立契約當時．．．賣方乙○○、買方戊○○在
    場。」（原處分卷九頁）又原告乙○○與原告甲○○之妻李
    碧玉為妯娌，原告等二人彼此間有親戚關係，而戊○○為埤
    頭望族，原告乙○○與戊○○、其父母及配偶均相當熟識（
    同卷十五及十八頁，李碧玉及原告乙○○於八十九年七月十
    三日該處談話筆錄）依上，丁○○及戊○○前後之陳述雖有
    出入，惟均可歸納出延穎公司購買系爭農地，係經丁○○及
    戊○○二人出面，並與地主之一即原告乙○○接洽購地事宜
    並簽訂買賣契約，另原告乙○○得知戊○○及丁○○二人均
    為延穎公司員工。
八、另查，系爭農地及同段二五三、二五五及二六一號土地，均
    與延穎公司毗鄰，又同段二五五及二六一號土地，於八十六
    年四月十日經延穎公司以上述同一方式向地主購買，每分地
    價格四百萬元；同段二五三號土地，則於同年七月三十一日
    以每分地四百二十萬元價格，向地主購得，有延穎公司員工
    丁○○上開簽呈所附毗鄰土地相關位置圖及被告整理製作之
    地籍圖在卷可佐（原處分卷三八至四○頁，本院卷四五頁）
    。又本件系爭農地買賣於八十六年十二月二日訂約，係此四
    筆毗鄰延穎公司廠房土地中最後訂立買賣契約者，其餘上開
    三筆土地之買賣後，亦經被告認定出賣人實係出售農地與延
    穎公司而補徵土地增值稅在案，其出賣人不服循序提起行政
    訴訟，亦分經本院九十三度訴字第一八三、一八四、一八五
    號判決原告之訴駁回並確定在案，有各該判決書附本院前審
    卷可稽。又關於土地買賣，出賣人對於向其購買土地之對象
    及其資力、目的用途與鄰地交易價格等各種因素，衡情應施
    以相當之注意，且有免徵土地增值稅之農地出售者，亦應負
    查知購買者確屬自行耕作農民之義務，有如上述。系爭農地
    既毗鄰延穎公司廠房，其他毗鄰之三筆土地亦已於同年四月
    及七月間出賣，原告乙○○又與該公司員工戊○○熟識，亦
    知丁○○為同公司員工，則由戊○○及丁○○二人出面向原
    告乙○○接洽買賣毗鄰該公司之系爭農地事由，亦應可知彼
    等二人既為該公司員工，再從事農務之可能性甚低，另戊○
    ○為五十八年出生，於八十六年間購買系爭農地時年僅二十
    餘歲，依其資力及工作背景，亦不太可能支付高達二五、六
    八五、五○○元之價款，復系爭農地登記戊○○名下，但土
    地價款，卻由丁○○台中商業銀行埤頭分行帳戶轉入原告二
    人同分行帳戶支付，亦足認原告得知戊○○及丁○○等二人
    購買系爭農地，係由此二人互相配合，而與延穎公司有關。
    又系爭農地條件與同段二五三、二五五及二六一號等三筆土
    地相同，依上開國聯不動產鑑定股份有限公司八十六年十一
    月十日鑑定報告書，系爭農地與同段二五五、二六一號土地
    鑑定價格均為每坪一四、七五○元，同段二五三號土地為每
    坪一四、五○○元（同卷五一頁），亦甚接近，而系爭農地
    較其他三筆土地成交價每分地高出七十萬元及五十萬元，又
    成交日期僅相距數月，其間並無其他影響地價之特別情形，
    土地成交行情應無甚大變化，以此可認係因延穎公司因已購
    得毗鄰其廠房土地之同段二五三、二五五及二六一號等三筆
    土地，原告等明知系爭農地如再由該公司購得，與該三筆土
    地相連，對延穎公司廠房土地之利用甚有價值，方以超出土
    地成交行情一成至二成之價格出售。至原告甲○○雖於本件
    系爭農地買賣時未親自出面，而均委託原告乙○○處理，惟
    原告等二人彼此間有親戚關係，且對系爭農地之持分有二分
    之一，與原告乙○○之地位及利害關係均屬相同，對於原告
    乙○○處理系爭農地之相關事宜，自難諉為不知。
九、依上各情，顯見本件係延穎公司因擴廠需要，而購置毗鄰之
    含系爭農地等四筆農地，系爭農地部分，由該公司員工丁○
    ○及戊○○出面與原告接洽並簽訂買賣契約，再由該公司經
    丁○○帳戶支付土地買賣價款予原告，而原告對於其出賣系
    爭農地時，有該公司人員出面接洽及提供資金等事實均處於
    可得而知之情形甚明。是依首開說明，原告為系爭農地出賣
    人，於訂立農地之買賣契約時，有查知買受人是否為自行耕
    作農民之義務，原告已知有延穎公司即非具自耕能力之人承
    買而仍予出售，僅將系爭農地登記予有自耕能力之該公司職
    員戊○○，縱使系爭農地迄今仍為農業使用，仍不符合行為
    時土地稅法第三十九條之二第一項規定。原告與戊○○共同
    申報系爭農地移轉現值，並勾選「符合土地稅法第三十九條
    之二第一項規定」（同卷八四頁土地增值稅申報書）而提供
    不實資料，向被告北斗分處申請免徵土地增值稅，核其所為
    即係對於重要事項提供不正確之資料，致該分處依書面審查
    而錯誤作成免徵土地增值稅之處分，依行政程序法第一百十
    九條規定及前開說明，其信賴自不應受保護。該分處於事後
    發現，將原免徵土地增值稅之處分撤銷，並另行對原告核課
    徵土地增值稅，依法並無不合，
十、從而，被告重行查核後，認原告明知系爭農地實際買受人係
    延穎公司，不具備自耕農身分，不符合行為時土地稅法第三
    十九條之二第一項免徵土地增值稅之規定，重為復查決定仍
    補徵原免徵之土地增值稅，依上開規定及說明，並無違誤，
    訴願決定予以維持，亦無不合，原告請求均予撤銷，核無理
    由，應予駁回。
據上論結，本件原告之訴為無理由，依行政訴訟法第一百九十五
條第一項後段、第一百零四條，民事訴訟法第八十五條第一項前
段，判決如主文。
中    華    民    國    95    年    4    月     26    日
                第三庭審判長法  官  沈  應  南
                            法  官  林  秋  華
                            法  官  許  武  峰
以上正本證明與原本無異。
如不服本判決，應於判決送達後20日內向本院提出上訴書狀，其
未表明上訴理由者，應於提起上訴後20日內向本院提出上訴理由
書（須依對造人數附具繕本）；如於本判決宣示或公告後送達前
提起上訴者，應於判決送達後20日內補提上訴理由書（須附繕本
）。未表明上訴理由者，逕以裁定駁回。
提起上訴應預繳送達用雙掛號郵票390元（34元及5元郵票各10份
)。
中    華    民    國    95    年    5    月     4     日
                            書記官  陳  鼎  鈞


司法院資訊處製作；財團法人民間司法改革基金會備份。
